【裁判字號】    97,訴,511
【裁判日期】    971030
【裁判案由】    拆屋還地等
【裁判全文】
臺灣板橋地方法院民事判決               97年度訴字第511號
原      告  丁○○
被      告  甲○○
被      告  丙○○
上列當事人間請求拆屋還地等事件，經本院於民國97年9月29日
言詞辯論終結，判決如下：
    主  文
被告甲○○應將坐落台北縣三峽鎮○○段頂寮小段四十三地號土
地上，如附圖所示Ａ部分（面積八十四平方公尺）建物及Ｂ部分
（面積一百四十四平方公尺）之建物（門牌號碼台北縣三峽鎮○
○路二一一巷六七號）拆除，並將前開占有土地返還原告。
被告丙○○應自坐落台北縣三峽鎮○○段頂寮小段四十三地號土
地上，如附圖所示Ｂ部分（面積一百四十四平方公尺）之建物第
二層遷出。
被告甲○○應給付原告新臺幣伍萬參仟壹佰貳拾肆元，及自民國
九十七年六月一日起至返還主文第一項所示土地予原告之日止，
按月給付原告新臺幣壹仟伍佰玖拾陸元。
原告其餘之訴駁回。
訴訟費用由被告甲○○負擔十分之九，餘由被告丙○○負擔。
本判決第一、三項於原告以新臺幣壹佰捌拾貳萬肆仟元為被告甲
○○供擔保後，得假執行。倘被告甲○○以新臺幣壹佰捌拾貳萬
肆仟元為原告預供擔保，得免為假執行。
本判決第二項於原告以新臺幣參拾捌萬肆仟元為被告丙○○供擔
保後，得假執行。倘被告丙○○以新臺幣參拾捌萬肆仟元為原告
預供擔保，得免為假執行。
原告其餘假執行之聲請駁回。
    事實及理由
一、程序方面：
    本件被告丙○○未於言詞辯論期日到場，核無民事訴訟法第
    386 條各款所列情形，爰依原告聲請，由其一造辯論而為判
    決。
二、原告主張：
  (一)坐落台北縣三峽鎮○○○段43號土地（下稱系爭土地）為原
    告於民國93年12月17日向訴外人買受取得，並於94年5 月30
    日辦妥所有權移轉登記，詎被告甲○○未得原告之同意，無
    權占有系爭土地如附圖所示A 部分（面積84平方公尺）及B
    部分（面積144 平方公尺），分別建有磚造平房及3 樓鋼筋
    混凝土造房屋使用（以下分別稱系爭建物A 及系爭建物B ，
    合稱系爭建物），爰本於民法第767 條規定請求被告甲○○
    將系爭建物拆除，並將系爭土地返還原告。又被告丙○○居
    住於系爭建物B 第2 層，亦係侵害原告對系爭土地所有權之
    使用，併本於民法第767 條規定，請求被告丙○○自系爭建
    物第2層遷出。
  (二)又被告甲○○無權占有系爭土地，受有相當於租金之利得，
    使原告受有相當於租金之損害，爰本於侵權行為及不當得利
    法律關係請求被告連帶給付自94年5 月30日起至97年5 月30
    日止3 年之損害金新臺幣（下同）11萬4,912 元，及自97年
    6 月起至返還系爭土地之日止，按月連帶給付原告3,192 元
    。
  (三)併為聲明：
    (1)被告甲○○應將坐落系爭土地上之系爭建物拆除，並將土
      地返還予原告。
    (2)被告丙○○應自坐落系爭土地上之系爭建物B 第2 層遷出
      。
    (3)被告甲○○應給付原告11萬4,912 元，及自97年6 月1 日
      起至返還系爭土地之日止，按月給付原告3,192 元。
    (4)原告願供擔保，請准宣告假執行。
三、被告甲○○抗辯：
    系爭建物B 是被告甲○○出資興建，故被告甲○○為系爭建
    物B 之所有權人。系爭建物A 則是由被告甲○○之曾祖父原
    始起造，至今已約130 年，曾祖父過世後，系爭建物A 由甲
    ○○之父白萬生繼承，白萬生過世後，再由甲○○繼承，故
    甲○○為系爭建物A 之事實上處分權人。系爭建物目前由甲
    ○○居住使用，乙○○係基於甲○○配偶身分與其同住屋內
    ，並無獨立占有之意。至被告丙○○則是獨立一戶居住在系
    爭建物B 之2 樓。被告甲○○雖無正當權源占有系爭土地，
    但願意與原告協商或買賣或承租或以土地互易方式取得使用
    系爭土地之正當權源等情。併為答辯聲明：原告之訴駁回；
    如受不利判決願供擔保，請免為假執行。
四、兩造不爭執之事項：
  (一)系爭土地為原告所有（取得所有權時間為94年5月30日），
    93年1月至95年12月之申報地價為每平方公尺1,440元，96年
    1月起迄今之申報地價為每平方公尺1,680元，並有系爭土地
    登記第二類謄本及第一類謄本各一份在卷可查。
  (二)被告甲○○為系爭建物A之事實上處分權人，並為系爭建物
    B之原始起造人，亦即為系爭建物B之所有權人，故對系爭建
    物皆有處分權。惟系爭建物並無占有使用系爭土地之正當權
    源。
  (三)系爭建物A坐落系爭土地如附圖所示A部分，面積84平方公尺
    ；系爭建物B坐落系爭土地如附圖所示B部分，面積144平方
    公尺等情，有台北縣樹林地政事務所土地複丈成果圖附卷可
    佐。系爭建物A 與系爭建物B 並無相通，業據本院依聲請調
    閱本院94年度訴字第511 號民事卷，有94年4 月26日之勘驗
    筆錄在卷可稽。
  (四)系爭建物除建物B 之2 樓由被告丙○○占有使用外，其餘部
    分由被告甲○○占有使用，乙○○為被告甲○○之配偶，係
    以占有輔助人身分與被告甲○○共居於系爭房屋內。
五、關於原告本於民法第767 條請求被告甲○○拆除系爭建物並
    返還系爭土地；請求被告丙○○自系爭建物B 之2 樓遷出部
    分：
  (一)按所有人對於無權占有或侵奪其所有物者，得請求返還之，
    民法第767 條前段定有明文。次按土地所有人本於無權占有
    之法律關係，得對於無權占有之人請求遷讓及交還土地。所
    謂遷讓，係指停止占有而言，所謂交還，係指將土地交付所
    有權人而言。前者之遷讓為後者交付之階段行為（最高法院
    70年度台上字第1715號判決參照）。
  (二)查本件原告為系爭土地所有權人，被告無正當權源占有使用
    系爭土地等情，為被告所不爭。從而，原告本於民法第767
    條規定，請求被告丙○○自系爭建物B 之2 樓遷出，被告甲
    ○○將系爭建物拆除，並返還系爭土地，為有理由，均應予
    准許。
六、關於原告本於不當得利及侵權行為法律關係請求被告甲○○
    給付11萬4,912 元，及自97年6 月起至返還系爭土地之日止
    ，按月給付3,192 元部分：
  (一)按按無法律上之原因而受利益，致他人受損害者，應返還其
    利益，民法第179 條定有明文；又因故意或過失，不法侵害
    他人之權利者，負損害賠償責任，民法第184 條亦有規定。
    承上所述，被告甲○○占用系爭土地既屬無權占有，自占有
    人方面，依社會通念可能獲得相當於租金之利益（最高法院
    61年台上字第1675號判例參照），就權利人而言，如無反證
    ，其所受損害自與租金相當，兩者同以租金數額為據（最高
    法院58年度台上字第3717號判決參照），且非都市地方土地
    之利用價值通常較都市土地為低，是以無權占用非城市地方
    之房屋不論依民法第179 條之規定返還利益或依同法第184
    條規定請求賠償，均受土地法第97條所「以不超過土地及其
    建築物申報總價額年息10% 為限」之限制。所謂土地申報地
    價依土地法施行法第25條及土地法第148 條規定，係土地所
    有人依該法規定所申報之地價。
  (二)查系爭土地於94年5 月30起至95年12月31日止之申報地價為
    每平方公尺1,440 元；96年1 月起迄今之申報地價為每平方
    公尺1,680 元，已有如前述有原告所提出之土地登記謄本2
    份在卷可佐，則系爭建物所占用系爭土地之申報總價於94年
    5 月30日起至95年12月31日止為32萬8,320 元（1,440*(84+
    144)=328,320）；96年1 月1 日起迄今為38萬3,040 元（
    1,680*(84+144)=383,040）。而經本院審酌系爭建物所占用
    之系爭土地位於三峽鎮，附近有小學、中學各一，並有禪祠
    ，對外聯絡方式可以搭公車方式為之等（此部分為兩造所不
    爭執）所在位置、工商業繁榮程度，與被告甲○○利用系爭
    建物之經濟價值，暨原告所受損害等相關情狀，認以法定地
    價年息5%為適當，原告逾此部分之請求，應屬過巨。即
    (1)自94年5 月30日起至95年12月31日止共19個月，以系爭土
      地申報地價每平方公尺1,440 元計，此部分原告得請求金
      額為2 萬5,992 元（328,320*0.05*19/12=25,992）。
    (2)自96年1 月1 日起至97年5 月30日止共17個月，以系爭土
      地申報地價每平方公尺1,680 元計，此部分原告得請求金
      額為2 萬7,132 元（383,040*0.05*17/12= 27,132）。
    (3)自97年6 月1 日起至返還系爭土地之日止，按每平方公尺
      申報地價1,680 元計，原告每月得請求金額為1,596 元（
      383,040*0.05/12=1,596） 。
  (三)基上，原告本於不當得利及侵權行為法律關係請求被告甲○
    ○給付94年5 月30日起至97年5 月30日止相當於租金之利得
    5 萬3,124 元（25,992+27,132=53,124），及自97年6 月1
    日起至返還系爭土地之日止，按月給付1,596 元，為有理由
    ，應予准許；逾此部分之請求，則屬無據，應予駁回。
七、綜上，原告本於民法第767條規定，請求被告丙○○自系爭
    建物B 第2 層遷出；請求被告甲○○將系爭建物A 及系爭建
    物B 拆除，並將系爭土地返還原告。本於民法第179 條、第
    184 條規定，請求被告甲○○給付5 萬3,124 元及自97年6
    月1 日起至返還占用土地之日止，按月給付1,596 元，為有
    理由，應予准許；逾此部分之請求則屬無據，應予駁回。
八、原告及被告甲○○均明願供擔保請准告假執行或免為假執行
    宣告，經核原告勝訴部分並無不合，爰各酌定相當之擔保金
    額准許之；並依職權准被告丙○○預供擔保後得免為假執行
    。至原告敗訴部分，其假執行之聲請已失所附麗，應併駁回
    。
結論：原告之訴為一部有理由、一部無理由，依民事訴訟法第38
5條第1項前段、第79條、第390條第2項、第392條規定，判決如
主文。
中    華    民    國    97    年    10    月    30    日
                  民事第一庭    法  官  黃信滿
以上正本係照原本作成
如對本判決上訴，須於判決送達後20日內向本院提出上訴狀
中    華    民    國    97    年    10    月    30    日
                                 書記官  林月蓉


司法院資訊處製作；財團法人民間司法改革基金會備份。
